臺灣高等法院民事判決　　　九十一年度上易字第三０五號
　　　上　訴　人　華邦營造有限公司
　　　法定代理人　林秀琴
　　　訴訟代理人　高建華
　　　　　　　　　第一區管理處
　　　法定代理人　趙文雄
右當事人間請求損害賠償事件，上訴人對於中華民國九十一年二月二十一日臺灣臺北
地方法院九十年訴字第一八三號第一審判決提起上訴，本院判決如左：
　　　主　　　文
上訴駁回。
第二審訴訟費用由上訴人負擔。
　　　事　　　實
甲、上訴人方面：
一、聲明：
　(一)原判決不利於上訴人部分廢棄。
  (二)右廢棄部分被上訴人在第一審之訴及其假執行之聲請均駁回。
二、陳述：除與原判決記載相同者予以引用外並補稱：
　(一)上訴人於工程施作並無任何定作或指示之過失，上訴人受僱人黃德芳在現場亦未
    有參與，何能逕認上訴人有何過失行為。
　(二)被上訴人所列營業損失新台幣（下同）八十九萬七千七百五十元並無實際損害，
    亦無失卻利益之事實，何能據以請求。
　(三)依台灣省自來水用水設備標準第二十七條規定：被上訴人自來水給水管線掩埋深
    度應至少在地面一百二十公分以下，且應於地表下三十公分深度層面設置警示帶
    ，被上訴人給水管直徑一三五公分所埋深度僅地表下約十公分，未依規範施設，
    自屬與有過失。
三、証據：援用原審立証立法外，補提出(一)台灣省自來水用水設備標準第二十七條。
乙、被上訴人方面
一、聲明：上訴駁回。
二、陳述：除與原判決記載相同者予以引用外，補稱：
　(一)被上訴人依自來水法第六十一條規定：對於請求供水者，非有正當理由，不得拒
    絕，顯見被上訴人不僅不得無故斷水，且對水費之取得，亦有通常之預期利益，
    如因水管受損而修繕，自得請求修理所需時間內之損失水費。
  (二)否認與有過失，依現行規定之「台灣省自來水用水設備標準」第二十九條第一項
    第四款、第二項：因地形特殊僅預埋設於地表下三十公分以上處加ＲＣ保護即符
    合施工標準。並無與有過失情事。
三、証據：援用原審立証方法：補提出(一)上訴人用水設備標準及施工設明書各一件(二)
    現場照片二幀為証。
　　　理　　　由
一、被上訴人起訴主張上訴人承攬交通部觀光局東北角海岸國家風景區管理處之「鼻
　　頭角人行天橋興建工程」，而將其中土木工程部分轉包交由原審共同被告鴻展工
　　程有限公司（下稱鴻展公司）施作，詎上訴人之受僱人黃德芳與鴻展公司法定代
　　理人何聰銘及其受僱人葉標修，於民國（下同）八十九年五月三十一日上午十二
　　時許在台北縣瑞芳鎮○○路鼻頭國小九十三公里處施工，竟共同過失挖破被上訴
　　人所設置之自來水管，致被上訴人連用工料修復費及營業損失計損失九十一萬一
　　千八百八十九元，履催未理，爰依民法一百八十四條，第一百八十八條，第一百
    八十九條、第一百八十五條規定請求判命上訴人與鴻展公司「連帶」如數賠償及
    加付法定遲延利息。（原審依不真正連帶關係判命上訴人，鴻展公司如數給付及
　　加付各自遲延利息，駁回被上訴人其餘請求，被上訴人及鴻展公司各就其敗訴部
　　分均未聲明不服。）
二、上訴人則以其受僱人黃德芳在工地現場，並無何定作或指示之過失；而被上訴人
    所列營業損失八十九萬七千七百五十元並無實際損害，且被上訴人所埋設之水管
    未依規定之標準，亦與有過失等語。
三、被上訴人主張其所埋設之自來水管遭挖破之事實，業據其提出毀損現場處理表一
    紙及現場照片六幀可証（見原審促字卷）而挖破水管之怪手司機即訴外人葉標修
    係鴻展公司僱請，其施作的內容係依照鴻展公司指示等語，亦據証人張吉江証述
    在卷（見原審卷第一五八頁），鴻展公司法定代理人何聰銘亦証述：怪手要挖那
    裡、挖多少，是由鴻展公司的人指示的，現場由伊負責指示等情不諱（見原審卷
    第一四九頁），查何聰銘於指示施工前雖曾與華邦公司詢問被上訴人自來水管線
    之位置，然據何聰銘所陳：何文雄（被上訴人承辦股長）並沒有有叫我當天下午
    去勘查，只告訴我隧道口有自來來管線通，沒有告訴我確切位置，我有叫他們提
    供正確的自來水管線圖，但是他們沒有提供等語（見原審訴字卷第一一一頁）核
    與証人何文雄所述：華邦公司及鴻展公司之法定代理人，有找我問現場管線狀況
    ，我有告訴他遂道口有自來水管線通過，但確切位置要現場勘查，且告訴他們下
    午到現場勘查，結果他們下午沒有到，也沒有叫我提供自來水管線圖等語（見同
    上筆錄）及上訴人受僱人黃德芳所陳述：施工前有請何股長告訴我自來水的位置
    ，但是他口頭告訴我水管的大概位置沒有給我水管的配置圖等語（見原審卷第一
    ０三頁）綜合其証詞，可見何文雄僅告知其大概位置而未提供位置圖說要無疑義
    ，惟查自來水管線原屬埋設於地表下之管線，未經憑圖指認，何能確定，黃德芳
    既為上訴人之現場監工，為兩造所不爭（見原審卷第一０三頁）且依上訴人與交
    通部觀光局東北角海岸國家景風景區管理處之鼻頭人行天橋興建工程施工規範第
    一章總則第四條：承包人對於各項文件均應切實瞭解，估價前並須親自到工程地
    點詳細勘察，對於地勢、地質：：：自來水、電、煤氣：：等管線之情況，當地
    法規及其他特別規定，均須調查清楚：：等情（見原審卷第八十三頁）顯見上訴
    人於施工前即有義務調查確認自來水之管線位置，上訴人為專業營造商對於自來
    水管線須憑圖指示大不可能不知，上訴人於僅知大概位置而未確定位置前，即任
    由下包商鴻展公司指示怪手司機逕行施作，致挖破自來水管路，自難謂己善盡工
    程監督之責（參上訴人與鴻展公司契約第八條，見原審卷第三十二頁），被上訴
    人主張上訴人未盡善良管理人之注意義務而有過失，應屬有據而可採。
四、被上訴人所埋設自來水管線口徑為一三五０公厘，其挖破之修復工料費需一萬零
    五百九十五元，漏失水量水費三千五千四十四元、營業損失計八十九萬七千七百
    五十元，合計九十一萬一千八百八十九元，有被上訴人之核計表一紙及函，暨存
    証信函各一件在卷可憑（見原審促字卷），上訴人對修復工料費及漏水水費並不
    爭執惟否認營業損失費用，（見本院第二十八頁）。然查自來水係民生日常必須
    物資，被上訴人必須供給無缺，此觀之修正自來水法第四十八條第一項規定：自
    來水事業為預防供水發生故障，應有適當之備用供水能力，並採取　種適當措施
    ，儘量減少斷水的可能與時間文義甚明，此固揭櫫自來水事業不得無故斷水之原
    則，亦揭示其收取水費之恒常性原則，要言之，自來水事業依其埋設供水管路之
    大小，通常可預期獲得一定金額之營業利益。台灣省自來水股份有限公司營業章
    程第四十八條亦明定：毀損本公司供水設備者，應負損害賠償，前項毀損致水量
    漏失時，應負漏失水量之水費賠償責任（以上為財物減少為積極損害）如需停水
    修復時，另依破管口徑計收營業損失。（見原審卷第一二七頁之二後者實即為民
    法第二百十六條第二項所規定之「所失利益」。復查被上訴人係依供水口徑按時
    計收水費為眾所周知，且有依前揭章程第四十八條制定之「台灣省自來水股份有
    限公司追償被損供水設備修復費及流失水量水費，營業損失處理要點」可參（見
    原審卷第一二八頁至第一三四頁）依此要點，口徑為一三五０公厘之供水管路即
    可計收相當營業損失水量為九萬五千立方米（見原審卷第一三四頁）此係以口徑
    一三五０公厘修理時間一天為計收標準（見本院卷第七三頁），按自來水管路通
    常需關閉制水閥後開始修理，修妥後尚需用大量水沖洗管壁及排水，俾使排放管
    線破漏時及修理時所流入之污水，始能供用戶飲用，況本件被挖破係一三五０公
    厘口徑之大鋼管，以一日為期之停水期間作為修復期間，應屬正當且必要，是被
    上訴人主張營業損失為八十九萬七千七百五十元（含營業稅）核屬有據。又此營
    業損失既屬被上訴人依己埋設之管線設備所可預之利益，且依前揭章程第四十八
    條係以破漏水管口徑按停水時間計收，而被上訴人所埋設之供水鋼管口徑為一三
    五０公厘為兩造所不爭即足以推算營業損失，而無須別事探求，上訴人辯稱此部
    分營業損失，被上訴人無據以實其　等語尚非可取。
五、上訴人雖辯稱：被上訴人埋設水管未達標準等語，並提出用水設備標準節本一紙
    為據（見本院卷第三十九頁）然查該用水設備標準係「台北市自來水用水設備標
    準」，並不適用於台灣省區；依八十六年修正後之自來水法第五十條第二項「自
    來水用水設備標準」原應由中央主管機關（即內政部）定之，惟中央主管機關迄
    未訂領，仍沿用六十二年所訂領「台灣省自來水用水設備標準」，依此標準第二
    十九條第一項第四款規定：「口徑八０公厘以上之管線應依照「本省自來水工程
    設施標準」之規定同條第二項：未達前項規定埋設深度時，應加保護設備。經查
    本件被挖破輸水管係一三五０公厘之鋼管，自應依照「台灣省自來水工程設施標
    準」之規定，依此標準第三編第三節第十三目埋設位置及深度應符合下列各項(1)
    在公有道路埋設水管時，應與道路主管機構協定之(2)除前項協調決定之埋設深度
    外，管線埋設深度以下列為準。但不必考慮輪載重者，施以適當保護工程者，情
    形特殊而構造充分安全者不在此限。管徑一０００公厘以上，覆土深度一五０公
    分。此有台灣省自來水工程設施標準一件可估。依此標準，系爭輸水管其覆土深
    度原應為一五０公分，然查系爭輸水管位於台北縣瑞芳鎮○○路鼻頭國小九十三
    公里前隧道口前之邊坡處，上訴人係因營造人行天橋工程而於此施工該橋之橋墩
    土木工程則由下包商鴻展公司施作且係橋墩施工時挖破的等語業據黃德芳陳明在
    卷（見原審卷第一０三、一０四頁）且有挖破現場照片六幀（原審促字卷）及完
    工後照片二幀（本院卷第八十一頁）可參，從上揭挖破現場照片清楚可見系爭水
    管係理設於道路旁排水溝外原不必考慮輪載重量，且在邊坡處，地形特殊，並有
    水泥掩體保護，依此工程設施標準，自不必覆土深度一百五十公分始謂符合標準
    。上訴人辯稱其覆土深度未達一百二十公分之標準，為與有過失一節亦非有據。
    上訴人請求履勘現場，然水管既已修復人行天橋施工已完成（見同上照片）原狀
    已失，自無再履勘必要。
六、綜上所述，被上訴人主張因上訴人之受僱人即監工黃德芳過失行為（與鴻展公司
    所指示之怪手司機共同侵權行為），上訴人應依民法第一百八十八條負連帶賠償
    責任，爰請求判命上訴人給付九十一萬一千八百八十九元及加付八十九年十一月
    二十九日（支付命令送達翌日）法定利息，即屬正當。原審判決於此範圍判命上
    訴人與鴻展公司負不真正連帶賠償責任而為上訴人敗訴判決即無不合，上訴論旨
    仍執前詞指摘原判決不當求予廢棄，非有理由。
七、據上論結，本件上訴無理由，依民事訴訟法第四百四十九條第一項、第七十八條
    判決如主文。
中　　　華　　　民　　　國　　九十一　　年　　　九　　　月　　二十四　　日
　　　　　　　　　　　 台灣高等法院民事第十七庭
　　　　　　　　　　　　　 審判長法　官　鄭　雅　萍
　　　　　　　　　　　　　　　　 法　官  許　文　章
　　　　　　　　　　　　　　　　 法　官  吳　謀　焰
右正本係照原本作成。
不得上訴。
中　　　華　　　民　　　國　　九十一　　年　　　九　　　月　　二十六　　日
　　　　　　　　　　　　　　　　 書記官  黃　瑞　芬
